最　高　行　政　法　院　判　決
　　　　　　　　　　　　　94年度判字第00945號
上　訴　人　普大預拌混凝土股份有限公司
代　表　人　乙○○
訴訟代理人　林益民
被 上訴 人　財政部臺灣省中區國稅局
代　表　人　甲○○
上列當事人間因營利事業所得稅事件，上訴人對於中華民國93年
1月15日臺中高等行政法院92年度訴更一字第42號判決，提起上
訴。本院判決如下：
　　主  文
上訴駁回。
上訴審訴訟費用由上訴人負擔。
　　理  由
一、本件上訴人在原審起訴主張：(一)上訴人84年度營利事業所得
    稅經被上訴人依據財政部81年6月13日台財稅第00000000號
    令頒「水泥業及水泥製品業原物料耗用通常水準」（下稱舊
    令部頒標準）核算營業成本之原料耗用，計超耗1,765,205
    元，較原剔除超耗1,751,071元，基於行政救濟不得更為不
    利於行政救濟人之決定，乃維持原核定。上訴人主張應依財
    政部87年9月4日台財稅第000000000號函令頒「水泥業及水
    泥製品業原物料耗用通常水準」（以下簡稱新令部頒標準）
    核算營業成本之原料耗用，僅碎石超耗425元、極細砂超耗
    16元，合計超耗總金額441元，其餘並未超耗。(二)財政部依
    所得稅法第28條規定於87年訂頒之新令部頒標準優於81年訂
    頒之舊令部頒標準，被上訴人依舊令核算之原料超耗問題：
    1.被訴稱上訴人84年度爐石、飛灰超耗80.78638噸。金額
    62,630元，舊令內容並未訂定爐石、飛灰之耗用標準，被上
    訴人計算於法無據。依新令規定飛灰摻量不宜超過基準混凝
    土水泥用量的35%、爐石粉用量不可超過水泥實際用量70%，
    經核算並未超耗。2.新令與舊令原料耗用通常水準，對於分
    散劑之標準，差異很大，依舊令計算，分散劑超耗1,765,20
    5元，依新令計算，並未超耗。3.財團法人臺灣營建研究院
    於中華民國86年12月之CONMIXG高分子水泥添加劑在混凝土
    應用效果之試驗報告中，減水劑劑量佔水泥重之0.9%，新令
    減水劑之耗用範圍1.35%以內，足可驗證新令之部頒標準較
    符合經營實況。4.經濟部標準檢驗局59年3月24日CNS總號30
    36號公布飛灰可以替代水泥，經濟部中央標準局於78年7月
    15日CNS總號12549號及中鋼公司鋼鐵鋁品研究處77年9月出
    版刊物有關爐石粉應用之研究結論中，提及爐石粉可以替代
    水泥，提及飛灰、爐石粉具有替代水泥之用途，亦為被上訴
    人所不爭；上訴人為降低成本，增加競爭力，運用該研究結
    論，改變原料配方使用爐石粉、飛灰較低廉之原料替代水泥
    原料用量，同業中為提昇競爭力亦均使用（如89年度訴字第
    98號判決之上訴人彰鹿預拌混凝土股份有限公司），然而舊
    令部頒標準卻仍僅是純水泥用量配比產品，與上訴人及一般
    同業所產製使用爐石粉、飛灰原料替代水泥之產品並不同，
    故財政部在訂定各業原料耗用通常水準作業，顯有落後不合
    時宜之疏失，迄至87年9月4日新令部頒標準頒布，才得以證
    實舊令部頒標準之不完整及不切實際。5.所得稅法第28條規
    定：「製造業耗用之原料，超過各該業通常水準者，其超過
    各該業通常水準者，其超過部分，非經提出正當理由者，經
    稽徵機關查明屬實者，不予減除。」是上訴人證明舊令部頒
    標準落後不合時宜，應符合所得稅法第28條規定具有正當理
    由，依法應予認列。6.經上訴人以新令部頒標準計算無超耗
    ，以舊令部頒標準計算超耗5,226,585元，差額5,226,585元
    ，係舊令部頒標準之落後不合時宜所致，新令部頒標準頒布
    可以明確證明，因此該差額應有所得稅法第28條之超過各該
    通常水準，具有正當理由，予以認定作為營業成本減除所得
    之適用。(三)新令部頒標準應屬依稅法所發布之「解釋函令」
    ：1.按行政程序法第159條第2項規定：「行政規則包括下列
    各款之規定：一、關於機關內部之組織、事務之分配、業務
    處理方式、人事管理等一般性規定。二、為協助下級機關或
    屬官統一解釋法令、認定事實、及行使裁量權，而訂頒之解
    釋性規定及裁量基準。」查財政部依所得稅法第28條規定，
    發布之新令部頒標準，係為協助下級稽徵機關於查核水泥業
    及水泥製品業時，所訂頒之解釋性規範，故其屬行政程序法
    第159條第2項第2款之解釋性行政規則，即「解釋函令」無
    疑。2.所得稅法第28條規定：「製造業耗用之原料，超過各
    該業通常水準者，其超過各該業通常水準者，其超過部分，
    非經提出正當理由者，經稽徵機關查明屬實者，不予減除。
    」是以，揆諸財政部歷次公函發布之原物料耗用通常水準，
    無非係就所得稅法第28條「各該業通常水準」所為之解釋，
    其目的在建立合宜之「各該業通常水準」，作為稽徵機關查
    核依據，因此財政部發布之「水泥業及水泥製品業原物料耗
    用通常水準」，在性質上是為稅法上簡化規定之令函，屬財
    政部依稅法所發布之解釋函令之一種，在適用上，自不能排
    除稅捐稽徵法第1條之1有關解釋函令，對於尚未核課確定案
    件之從優適用，而且舊令部頒標準如前述說明，與上訴人所
    產製之產品不同，被上訴人據以核算上訴人原料耗用，實不
    合理，從新從優適用新令部頒標準，不僅與上訴人所產製之
    產品相同，用來核算上訴人原料耗用，依法有據更屬合理。
    (四)稅捐稽徵應依稅捐稽徵法規定：1.稅捐稽徵法第1條：稅
    捐之稽徵，依本法之規定；本法未規定者，依其他有關法律
    之規定。2.稅捐稽徵法第1條之1：財政部依本法或稅法所發
    佈之解釋函令，對於據以申請之案件發生效力。但有利於納
    稅義務人者，對於尚未核課確定之案件適用之。3.所得稅法
    第28條：製造業耗用之原料，超過各該業通常水準者，其超
    過部分，非經提出正當理由經稽徵機關查明屬實者，不予減
    除。4.上訴人因不服被上訴人之84年度營利事業所得稅，有
    關營業成本之原料耗用成本核定，提起本案行政訴訟，就本
    案事件性質，明確為稅捐之稽徵，被上訴人應依稅捐稽徵法
    規定處理。財政部依所得稅法第28條規定，於87年9月4日發
    布之台財稅第000000000號函「水泥業及水泥製品業原物料
    耗用通常水準」，作為該行業原物料耗用之通常水準，以供
    被上訴人查核時適用。上訴人依稅捐稽徵法第1條之1規定，
    主張申請適用財政部87年9月4日新公布之「水泥業及水泥製
    品業原物料耗用通常水準」予以審查認定營業成本並無違誤
    ，該函有關水泥業及水泥製品業原物料耗用通常水準中之砂
    、碎石及分散劑之標準，應可適用於上訴人84年度營利所得
    稅。(五)依中央法規標準法規定論之：1.中央法規標準法第14
    條：「法規特定有施行日期或以命令特定施行日期者，自該
    特定日起發生效力」財政部依所得稅法第28條頒訂台財稅第
    0000000000號函令之「水泥業及水泥製品業原物料耗用通常
    水準」，該解釋函令之解釋，旨在闡明所得稅法第28條之真
    意，使條文得為正確之適用，解釋本身並無創設或變更法律
    之效力，自不生何時生效或溯及既往問題。因此財政部就所
    得稅法第28條，所為之台財稅第0000000000號解釋函令，應
    自所得稅法第28條於65年10月22日公布生效之日起有其適用
    。上訴人84年度營利事業所得稅不服被上訴人核定提起行政
    救濟，係屬尚未核課確定案件，依中央法規標準法第14條規
    定，上訴人主張申請適用自65年10月22日生效之新頒訂原物
    料耗用通常水準，應無違誤。2.中央法規標準法第16條規定
    ：「法規對其他法規所規定之同一事項而為特別之規定者，
    應優先適用之。」上訴人84年度營利事業所得稅行政訴訟案
    件，係屬稅捐稽徵，應依特別法稅捐稽徵法規定適用，上訴
    人主張依稅捐稽徵法第1條之1規定主張適用新頒訂之原物料
    耗用通常水準，並無違誤，何為被上訴人稱之「於法無據」
    。3.中央法規標準法第18條規定：「各機關受理人民聲請許
    可案件適用法規時，除依其性質應適用行為時之法律外，如
    在處理程序終結前，據以准許之法規有變更者，適用新法規
    。‧‧‧」上訴人在行政救濟處理程序終結前，依中央法規
    標準法第18條規定，主張申請適用財政部新頒訂之原物料耗
    用通常水準，並無違誤。(六)就經營實質論之：1.財政部台財
    稅第00000000號函令與台財稅第000000000號函令，新舊之
    「水泥業及水泥製品業原物料耗用通常水準」，大部分基準
    混凝土原物料耗用通常水準均不相同，其差異並不太大，但
    就產品之原料結構性言，新頒訂之標準較符合實際狀況，被
    上訴人為何不以較合理之新頒訂水準，核算上訴人84年度之
    原物料耗用，以平息爭訟。倘若依新頒訂之水準核定上訴人
    原物料耗用，亦發生原物料超耗而補稅，上訴人將心悅誠服
    納稅不再爭訴，以節省徵納雙方時間及成本。2.財政部頒訂
    之「水泥業及水泥製品業原物料耗用通常水準」，歷經67年
    、81年、87年三次修訂頒布，表示財政部各次原頒訂之通常
    水準確有其不合理及不符合實際情形而予以修訂，87年度頒
    訂之最新標準，應最符合實際情形及合理。上訴人請求按最
    符合實際情形及合理之87年修訂頒布之「水泥業及水泥製品
    業原物料耗用通常水準」核算上訴人之原物料耗用，並無違
    誤，為此訴請撤銷訴願決定及原處分之判決。
二、被上訴人則以：(一)按「製造業耗用之原料、超過各該業通常
    水準者，其超過部分，非經提出正當理由，經稽徵機關查明
    屬實者，不予減除。」為所得稅法第28條所明定。又「製造
    業已依稅捐稽徵機關管理營利事業會計帳簿憑證辦法設置帳
    簿，平時對進料、領料、退料、產品、人工、製造費用均作
    成紀錄，有內部憑證可稽，並編有生產日報表或生產通知單
    及成本計算表，經內部製造及會計部門負責人員簽章者，其
    製品原料耗用數量，應根據有關帳證紀錄予以核實認定。製
    造業不合前項規定者，其耗用之原料如超過各該業通常水準
    ，超過部分，除能提出正當理由，經查明屬實者外，應不予
    減除。前項各該耗用原料之通常水準，由主管稽徵機關會同
    實地調查，並洽詢各該業同業公會及有關機關擬訂，報請財
    政部核定，其未經核定該業通常水準者，得比照機器、設備
    、製造程序、原料品質等相當之該同業原料耗用情形核定之
    ，其無同業原料耗用情形可資比照者，按該事業上年度核定
    情形核定之。但上年度適用擴大書面審核者除外，若無上年
    度核定情形，則按最近年度核定情形核定之。其為新興事業
    或新產品，無同業原料耗用情形及該事業上年度核定情形可
    資比照者，由稽徵機關調查核定之。」亦為營利事業所得稅
    查核準則（以下簡稱查核準則）第58條所規定。(二)本件上訴
    人係經營預拌混凝土業務，其84年度營利事業所得稅結算申
    報營業成本113,432,911元，被上訴人以成本帳證紀錄不符
    合前揭查核準則第58條第1項規定，遂依同法條第2項規定核
    計其材料耗用量，但其中直接原料爐石、飛灰部分，並無財
    政部頒訂標準可資查考，乃依其同業公會所定耗料標準核定
    其應耗用爐石飛灰數量，並據以剔除超耗，計有砂超耗0.43
    立方公尺，金額62元、碎石超耗1639.33立方公尺，金額194
    ,211元、爐石飛灰超耗80.78638噸，金額62,630元、分散劑
    超耗85,381.01公斤，金額1,494,168元，合計1,751,071元
    ，核定營業成本為111,681,840元，嗣復查程序重新核算結
    果，原料超耗部分雖較原剔除之超耗為高，惟基於不利益變
    更禁止原則，復查決定乃維持原核定。(三)按財政部依本法或
    稅法所發布之解釋函令，對於據以申請之案件發生效力，但
    有利於納稅義務人者，對於尚未核課確定之案件適用之。」
    、「行政主管機關就行政法規所為之釋示，係闡明法規之原
    意，固應自法規生效之日起有其適用。惟在後之釋示如與在
    前之釋示不一致時，在前之釋示並非當然錯誤，於後釋示發
    布前依前釋示所為之行政處分已確定者，除前釋示確有違法
    之情形外，為維持法律秩序之安定，應不受後釋示之影響。
    」分別為稅捐稽徵法第1條之1及司法院釋字第287號解釋所
    明定。再按，中央法規標準法第14條規定：「法規特定有施
    行日期或以命令特定施行日期者，自該特定日起發生效力。
    」。財政部87年9月4日台財稅第000000000號函訂頒「水泥
    製品業原物料耗用通常水準」時，已明定自查核87年度營利
    事業所得稅結算申報案開始適用，依中央法規標準法規定，
    自應從查核87年度營利事業所得稅申報案方得適用，上訴人
    訴稱依稅捐稽徵法第1條之1規定主張提前於84年度營利事業
    所得稅適用，於法無據。又此係財政部訂頒之行政規則，並
    非闡釋法規原意之解釋函令，即非稅捐稽徵法第1條之1規範
    之範疇，又依中央法規標準法第14條規定，法規特定有施行
    日期，或以命令特定施行日期者，自該特定日起發生效力，
    財政部87年9月4日台財稅第000000000號函訂頒「水泥製品
    業原物料耗用通常水準」與財政部81年1月13日台財稅第810
    218142號函訂頒「水泥製品業原物料耗用通常水準」雖有差
    異，但係依據該行業不同時期實際生產方式之原物料耗用標
    準修訂，並非舊有通常水準有錯誤或違法情事，且財政部87
    年9月4日台財稅第000000000號函訂頒「水泥製品業原物料
    耗用通常水準」已明定「自查核87年度營利事業所得稅結算
    申報案件開始適用」，本案上訴人84年度營利事業所得稅結
    算申報案件自無適用之餘地，依所得稅法第28條規定，上訴
    人未就其申報耗用原料超過該行業通常水準部分，提出正當
    理由，被上訴人以行為時應適用之財政部81年6月13日台財
    稅第810218142號函訂頒「水泥製品業原物料耗用通常水準
    」核定上訴人之各項原料成本，超過該通常水準部分，予以
    剔除，尚無違誤等語作為抗辯。
三、原審斟酌全辯論意旨及調查證據之結果以：(一)按「製造業耗
    用之原料、超過各該業通常水準者，其超過部分非經提出正
    當理由，經稽徵機關查明屬實者，不予減除。」為所得稅法
    第28條所明定。又「製造業已依稅捐稽徵機關管理營利事業
    會計帳簿憑證辦法設置帳簿，平時對進料、領料、退料、產
    品、人工、製造費用均作成紀錄，有內部憑證可稽，並編有
    生產日報表或生產通知單及成本計算表，經內部製造及會計
    部門負責人員簽章者，其製品原料耗用數量，應根據有關帳
    證紀錄予以核實認定。製造業不合前項規定者，其耗用之原
    料如超過各該業通常水準，超過部分，除能提出正當理由，
    經查明屬實者外，應不予減除。前項各該耗用原料之通常水
    準，由主管稽徵機關會同實地調查，並洽詢各該業同業公會
    及有關機關擬訂，報請財政部核定，其未經核定該業通常水
    準者，得比照機器、設備、製造程序、原料品質等相當之該
    同業原料耗用情形核定之，其無同業原料耗用情形可資比照
    者，按該事業上年度核定情形核定之。但上年度適用擴大書
    面審核者除外，若無上年度核定情形，則按最近年度核定情
    形核定之。其為新興事業或新產品，無同業原料耗用情形及
    該事業上年度核定情形可資比照者，由稽徵機關調查核定之
    。上項所稱「同業」，係指省 (市)之該同業。」查核準則
    第58條亦有明文，經核與上開法律規定無違，本件自得適用
    。(二)本件上訴人84年度營利事業所得稅結算，申報營業成本
    113,432,911元，被上訴人以上訴人之成本帳證紀錄不合查
    核準則第58條第1項規定，遂依同條第2項規定核計其材料耗
    用量，但其中直接原料爐石、飛灰部分，並無財政部頒訂標
    準可資查考，乃依同業公會所定耗料標準核定其應耗用爐石
    飛灰數量，並據以剔除超耗，計有砂超耗0.43立方公尺，金
    額62元、碎石超耗1639.33立方公尺，金額194,211元、爐石
    飛灰超耗80.78638噸，金額62,630元、分散劑超耗85,381.0
    1公斤，金額1,494,168元，合計1,751,071元，乃核定營業
    成本為111,681,840元，嗣復查程序重新核算結果，原料超
    耗部分雖較原剔除之超耗為高，惟基於不利益變更禁止原則
    ，復查決定仍維持原核定，經核與首揭規定並無不合。(三)按
    稅捐稽徵法第1條之1係規定：「財政部依本法或稅法所發布
    之解釋函令，對於據以申請之案件發生效力。但有利於納稅
    義務人者，對於尚未核課確定之案件適用之。」是以依其規
    定，僅限於解釋性函令，有上開條文之適用，不包括財政部
    依法律授權或依職權所發布之法規性命令在內。關於製造業
    耗用原料之查核，所得稅法第28條規定：「製造業耗用之原
    料超過各該業通常水準者，其超過部分，非經提出正當理由
    ，經稽徵機關查明屬實者，不予減除。」雖未明文授權稽徵
    機關訂定各同業耗用原料通常水準，然稽徵機關為執行該所
    得稅法之規定，自得訂定各同業耗用原料水準，財政部乃於
    查核準則第58條第3項規定：「前項各該耗用原料之通常水
    準，由主管稽徵機關會同實地調查，並洽詢各該業同業公會
    及有關機關擬訂，報請財政部核定．．．」由上開規定可知
    ，耗用原料通常水準係對不同業別，於不同時期，依各行業
    實際生產方式而調查訂定。製造業生產時耗用原料之水準，
    常於不同時期，因生產方式不同而有差異，故該耗用水準並
    非於所得稅法第28條訂定時即固定不變，是財政部所頒訂之
    各業耗用原料水準，非屬解釋法律性質之函令，而係具有法
    規性質之命令，非稅捐稽徵法第1條之1所稱解釋函令，自無
    該條規定之適用。次按中央法規標準法第14條規定：「法規
    特定有施行日期，或以命令特定施行日期者，自該特定日起
    發生效力。」財政部87年9月4日台財稅第000000000號函訂
    頒「水泥製品業原物料耗用通常水準」為法規性命令，明定
    「自查核87年度營利事業所得稅結算申報案件開始適用」。
    本件為84年度營利事業所得稅事件，自無上開87年9月4日財
    政部頒布耗用通常水準之適用。再查，製造技術雖與時俱進
    ，但稅捐法規之訂定尚需考量從事該事業者之一般性、公平
    性及法律之穩定性，法規除有牴觸憲法、法律之規定者外，
    未經變更、廢止前尚非可逕行排斥不用，上開耗用通常水準
    自不因新技術新發明之出現即認有不予適用之正當理由。上
    訴人所謂該標準「不合時宜」，並非首揭所得稅法第28條所
    謂減除超耗之正當理由。況上訴人如已依首揭查核準則第58
    條第1項規定，按「稅捐稽徵機關管理營利事業會計帳簿憑
    證辦法」設置帳簿，對進料、領料等作成紀錄，有憑證報表
    可稽者，非不得由稅捐稽徵機關予以核實認定。本件上訴人
    帳證紀錄不合上開規定，遂依同條第2項規定以行為時即財
    政部81年頒布之「預拌混凝土之耗用通常水準」，核計其材
    料耗用量，又其中直接原料爐石飛灰部分未列於上開標準中
    ，被上訴人乃依據「臺灣區預拌混凝土工業同業公會」所定
    預拌混凝土耗料標準所載比例，爐石飛灰用量以不超過水泥
    用量30%限度內得代替水泥，其替代率為12單位爐石飛灰替
    代10單位水泥，核計爐石飛灰超耗量，經核亦無不合。又本
    件係營利事業所得稅核定事件，並非人民申請許可案件，亦
    無中央法規標準法第18條規定之適用，是上訴人上開主張亦
    均不足取。是原處分依首揭規定及行為時應適用之財政部81
    年6月13日台財稅第810218142號函訂頒「水泥製品業原物料
    耗用通常水準」，核定上訴人之各項原物料成本，剔除於法
    不合之部分，經核並無違誤，一再訴願決定予以維持亦無不
    合，因而為上訴人敗訴之判決。
四、本院核原判決依上開規定及說明，尚無違背法令。上訴意旨
    仍執陳詞，聲明廢棄改判。惟按對於高等行政法院判決之上
    訴，非以其有行政訴訟法第243條第1項及第2項所列各款之
    違背法令為理由者，不得為之。為行政訴訟法第242條及第
    243條定有明文。本件上訴意旨並未指出原判決有上開違背
    法令之具體事由，其上訴於法本有未合。況原判決已指明財
    政部87年9月4日台財稅第000000000號非屬稅捐稽徵法第1條
    之1之解釋函令，而係具有法規性質之命令。且該函令已明
    定「自查核87年度營利事業所得稅結算申報案開始適用。」
    ，本件為84年度營利事業所得稅事件，依中央法規標準法第
    14條規定，本件自無上開財政部函令之適用，則原判決尚無
    不適用法規或適用不當之違背法令。上訴意旨無非上訴人持
    其主觀法律見解之歧異，斤斤指摘，均無足取。從而本件上
    訴意旨，難謂為有理由，應予駁回。
據上論結，本件上訴為無理由，爰依行政訴訟法第255條第1項、
第98條第3項前段，判決如主文。
中    華    民    國    94    年    6    月    30     日
                  第四庭審判長法  官　徐　樹　海
                              法  官　高　啟　燦
                              法  官　吳　錦　龍
                              法  官　黃　合　文
                              法  官　林　茂　權
以  上  正  本  證  明  與  原  本  無  異
中    華    民    國    94    年    6    月    30     日
　　　　　　　　　　　　　　　書記官　張　雅　琴
